臺灣士林地方法院刑事判決
111年度審金訴字第471號
公  訴  人  臺灣士林地方檢察署檢察官
被      告  陳黃川


上列被告因詐欺等案件，經檢察官提起公訴（111年度偵字第953
0號），本院合議庭因被告於準備程序就被訴事實為有罪之陳述
，裁定由受命法官獨任進行簡式審判程序並判決如下：
    主  文
陳黃川犯三人以上共同詐欺取財罪，處有期徒刑柒月；又犯三人
以上共同詐欺取財罪，處有期徒刑捌月；應執行有期徒刑拾月。
    事實及理由
一、按簡式審判程序之證據調查，不受第159條第1項之限制，刑
    事訴訟法第273條之2定有明文，是於行簡式審判程序之案件
    ，被告以外之人於審判外之陳述，除有其他不得作為證據之
    法定事由外，應認具有證據能力。本件所援引被告陳黃川以
    外之人於審判外之陳述，因本案採行簡式審判程序，復無其
    他不得作為證據之法定事由，依上說明，應認均有證據能力
    。　　
二、本件事實及證據，除均引用檢察官起訴書之記載（如附件）
    外，更正及補充如下：
　㈠事實部分：檢察官起訴書附表編號2「提領時間」欄關於「19
    :53至19:56」、「提領金額」欄關於「接續提領9萬9000元
    」等記載，應分別更正為「19:53、19:54、19:54、19:55、
    19:56」、「接續提領2萬元、2萬元、2萬元、2萬元、1萬9,
    000元」。
　㈡證據部分補充：⒈被告陳黃川於審判中之自白（見本院卷第28
    、46、52頁）。⒉受理詐騙帳戶通報警示簡便格式表、被害
    人唐曉漫提出之通話紀錄、內政部警政署反詐騙諮詢專線紀
    錄表（見偵卷第40、42、46、49頁）。   
三、論罪科刑：
　㈠核被告陳黃川所為，均係犯刑法第339條之4第1項第2款之三
    人以上共同犯詐欺取財罪，及洗錢防制法第14條第1項、第2
    條第2款之洗錢罪。另被告加入本案詐欺集團所涉共同實施
    加重詐欺取財之多次犯行，其中部分犯行於本案繫屬於本院
    前，業經檢察官另案以111年度偵字第 6155號提起公訴，並
    由本院以111年度金訴字第162號另案判處罪刑在案，此有臺
    灣高等法院被告前案紀錄表及前揭刑事判決書附卷可按，是
    本案既非被告與本案詐欺集團共同實施之加重詐欺取財犯行
    中，最先繫屬於法院之案件，其於本案自不應併論以參與犯
    罪組織罪，檢察官本件亦未起訴被告此部分犯行，附此敘明
    。
　㈡被告就被害人唐曉漫、告訴人胡冠域匯入人頭帳戶內之款項
    ，雖均有多次提領行為，惟均係其與本案詐欺集團成員共同
    對同一被害人所為一次施詐陸續匯款後，於同日內分次提領
    之贓款，應各僅構成一加重詐欺取財及洗錢之犯行。
　㈢又被告就上開各次三人以上共同犯詐欺取財及洗錢等犯行，
    與通訊軟體中暱稱「金豪爺」、「金順吉」、「派大星」、
    「不倒翁」等人及其他不詳之詐欺集團成員間，均有犯意聯
    絡及行為分擔，俱應論以共同正犯。　
　㈣另被告就附表各編號所為之三人以上共同犯詐欺取財及洗錢
    等罪行，既在同一犯罪決意及計畫下所為行為，時、地部分
    合致，且犯罪目的單一，依一般社會通念，認應評價為一行
    為方符合刑罰公平原則，即屬一行為觸犯數罪名之想像競合
    犯，均應依刑法第55條前段之規定，各從一重之三人以上共
    同犯詐欺取財罪處斷。
　㈤再被告上開所犯2次加重詐欺取財犯行，分別侵害不同被害人
    之財產法益，其犯意各別，行為互殊，應予分論併罰。
　㈥按洗錢防制法第16條第2項規定：「犯前二條之罪，在偵查或
    審判中自白者，減輕其刑」；又想像競合犯之處斷刑，本質
    上係「刑之合併」。其所謂從一重處斷，乃將想像競合犯組
    成之評價上數罪，合併為科刑一罪，其所對應之刑罰，亦合
    併其評價上數罪之數法定刑，而為一個處斷刑。易言之，想
    像競合犯侵害數法益者皆成立犯罪，論罪時必須輕、重罪併
    舉論述，同時宣告所犯各罪名，包括各罪有無加重、減免其
    刑之情形，亦應說明論列，量刑時併衡酌輕罪部分量刑事由
    ，評價始為充足，然後依刑法第55條前段規定「從一重處斷
    」，非謂對於其餘各罪可置而不論。因此，法院決定處斷刑
    時，雖以其中最重罪名之法定刑，做為裁量之準據，惟於裁
    量其輕重時，仍應將輕罪合併評價在內（最高法院108年度
    台上字第4405、4408號判決參照）。本件被告既於審判中就
    其所為洗錢之犯行自白不諱（見本院卷第28、46、52頁），
    依上說明，就被告洗錢部分之犯行，原應減輕其刑，惟其本
    案犯行均係從一重論處三人以上共同犯詐欺取財罪，則就被
    告所為洗錢部分犯行即想像競合輕罪得減輕其刑部分，本院
    於依刑法第57條規定量刑時，即應併予審酌。
　㈦又按刑法第59條之規定，犯罪之情狀顯可憫恕，認科以最低
    度刑仍嫌過重者，得酌量減輕其刑，同法第57條規定，科刑
    時應審酌一切情狀，為科刑重輕之標準，於裁判上酌減其刑
    時，應就犯罪一切情狀（包括刑法第57條所列舉之10款事項
    ），予以全盤考量，審酌其犯罪有無可憫恕之事由，以為判
    斷。故適用第59條酌量減輕其刑時，並不排除第57條所列舉
    10款事由之審酌，惟其程度應達於確可憫恕，始可予以酌減
    （最高法院70年度第6次刑事庭會議決議可資參照）。再者
    ，同為三人以上共同詐欺取財之人，其原因動機不一，犯罪
    情節未必盡同，其以三人以上共同詐欺取財行為所造成危害
    社會之程度自屬有異，法律科處此類犯罪，所設之法定最低
    本刑卻同為「1年以上有期徒刑」，其法定刑不可謂不重。
    於此情形，倘依其情狀處以有期徒刑，即足以懲儆，並可達
    防衛社會之目的者，自非不可依客觀之犯行與主觀之惡性二
    者加以考量其情狀，是否有可憫恕之處，適用刑法第59條之
    規定酌量減輕其刑，期使個案裁判之量刑，能斟酌至當，符
    合比例原則。經查，被告因人介紹工作，即為詐欺集團擔任
    提領及交付贓款之車手，行為確屬不當，惟被告係參與較末
    端之收交贓款犯罪分工，並非詐欺集團之主導者，參與程度
    有限，且被告於偵、審均坦承犯行，並於審判中與告訴人胡
    冠域成立調解，亦於審判外與被害人唐曉漫和解，承諾分期
    賠償其等損失，此有調解筆錄（見本院卷第35、36頁）及本
    院公務電話記錄（見本院卷第55頁）各1份存卷為憑，審酌
    被告本案犯罪情節及惡性，認為倘逕論處加重詐欺取財罪之
    法定最低本刑1年，實有情輕法重之情，客觀上足以引起社
    會一般人之同情，爰依刑法第59條之規定，就其各次犯行均
    酌減其刑，期使個案裁判之量刑符合罪責相當原則。
　㈧爰以行為人之責任為基礎，並審酌被告為詐欺集團擔任車手
    提領及交付贓款，而依照該集團之計畫而分擔部分犯行，利
    用一般民眾對於交易聯繫之信賴，作為施詐取財之手段，詐
    得贓款後，進而著手隱匿詐欺贓款，造成被害人唐曉漫、告
    人胡冠域之財產損害，更嚴重影響社會治安、交易秩序及人
    我際之信任關係，所為實無足取，兼衡其素行，有臺灣高等
    法院被告前案紀錄表可考，犯後坦認犯罪不諱，非無悔意之
    態度，及業與告訴人胡冠域成立調解、與被害人唐曉漫在審
    判外和解，已如前述，併考量被告參與詐欺集團組織之程度
    及分工角色、所獲利益、被害人及告訴人等遭詐領之金額，
    與其自陳為大學肄業之智識程度、未婚，現從事業務及加油
    站工作，獨自在外居住之家庭經濟及生活狀況，暨其犯罪之
    動機、目的、手段等一切情狀，分別量處如主文所示之宣告
    刑，資為懲儆。
　㈨復按審酌數罪併罰之定應執行刑，係出於刑罰經濟與責罰相
    當之考量，並非予以犯罪行為人或受刑人不當之利益，為一
    種特別的量刑過程，相較於刑法第57條所定科刑時應審酌之
    事項，係對一般犯罪行為之裁量。而定應執行刑之宣告，乃
    對犯罪行為人本身及所犯各罪之總檢視，除應考量行為人所
    犯數罪反應出之人格特性，並應權衡審酌行為人之責任與整
    體刑法目的及相關刑事政策，在量刑權之法律拘束性原則下
    ，依刑法第51條第5款規定，採限制加重原則，資為量刑自
    由裁量權之外部界限，並應受法秩序理念規範之比例原則、
    平等原則、責罰相當原則、重複評價禁止原則等自由裁量權
    之內部抽象價值要求界限之支配，以使輕重得宜，罰當其責
    ，俾符合法律授與裁量權之目的，以區別數罪併罰與單純數
    罪之不同，兼顧刑罰衡平原則。故定應執行刑時，除仍應就
    各別刑罰規範之目的、輕重罪間體系之平衡、整體犯罪非難
    評價，為綜合判斷外，尤須參酌上開實現刑罰公平性，以杜
    絕僥倖、減少犯罪之立法意旨，為妥適之裁量。本院衡酌被
    告於本案所為之犯行，提款行為均在同一日，相距間隔甚近
    ，且屬為同一詐欺集團工作所反覆實施，侵害法益固非屬於
    同一人，然擔任車手提領交付贓款之方式並無二致，犯罪類
    型同一，數罪對法益侵害之加重效應較低。依上說明，本於
    罪責相當性之要求，在上述內、外部性界限範圍內，就本件
    整體犯罪之非難評價、各行為彼此間之偶發性、各行為所侵
    害法益之專屬性或同一性予以綜合判斷，及斟酌被告犯罪行
    為之不法與罪責程度、對其施以矯正之必要性，乃就前揭對
    被告所量處之各該宣告刑，定其應執行之刑如主文所示。 
　㈩另按未曾因故意犯罪受有期徒刑以上刑之宣告，或前因故意
    犯罪受有期徒刑以上刑之宣告，執行完畢或赦免已逾5年，
    而受2年以下有期徒刑、拘役或罰金之宣告者，始符合緩刑
    之要件，刑法第74條第1項乃有明文規定。本案判決時，被
    告已因詐欺等案件，經本院以111年度金訴字第162號判處應
    執行有期徒刑1月4月，有上開判決書及前案紀錄表可按，固
    然尚未確定，惟既已受逾6月有期徒刑之宣告，本案自不宜
    併予宣告緩刑，允宜敘明。 　
四、關於沒收部分：
  ㈠按犯罪所得，屬於犯罪行為人者，沒收之；犯罪所得之沒收
    ，於全部或一部不能沒收或不宜執行沒收時，追徵其價額，
    刑法第38條之1第1項前段、第3項固有明文。惟宣告犯罪所
    得之沒收或追徵，有過苛之虞、欠缺刑法上之重要性、犯罪
    所得價值低微，或為維持受宣告人生活條件之必要者，得不
    宣告或酌減之，同法第38條之2第2項亦有規定甚明。本件被
    告供承：伊擔任提款車手，可獲按提領贓款1.5％比例計算之
    報酬（見偵卷第14頁）等語，依此估算，則其本案所獲報酬
    應為新臺幣1,935元（即（3萬元＋9萬9,000元）1.5％＝1,935
    元），此固屬其本案之犯罪所得，然被告於審判中已與告訴
    人胡冠域成立調解，亦於審判外與被害人唐曉漫和解，被告
    所各應分期賠償之總金額，均已超過其上開犯罪所得，其中
    告訴人胡冠域部分並作成得為民事強制執行名義之調解筆錄
    ，顯已足達沒收制度剝奪被告犯罪利得之立法目的，倘再諭
    知沒收被告上開犯罪所得，將使其承受過度之不利益，顯有
    過苛之虞，爰依刑法第38條之2第2項之規定，不予宣告沒收
    及追徵。
  ㈡又就共同正犯犯罪所得之沒收，往昔實務雖採連帶沒收之見
    解；惟按沒收，是以犯罪為原因，對於物之所有人剝奪其所
    有權，並將之強制收歸國有的處分，其重點在於所受利得之
    剝奪。故無利得者，本不應生剝奪財產權之問題。參諸民事
    法上多數利得人不當得利之返還，並無連帶負責之適用，因
    此即令二人以上共同犯罪，關於犯罪所得之沒收或追徵，亦
    應各按其實際利得數額負責，而非負連帶責任，始屬合理。
    此與犯罪所得之追繳並發還被害人，重在填補損害而應負連
    帶返還之責任（司法院院字第2024號解釋參照）及以犯罪所
    得作為犯罪構成（或加重）要件類型者，基於共同正犯應對
    犯罪之全部事實負責，則就所得財物應合併計算之情形，迥
    然不同。至於共同正犯各人實際上究竟有無犯罪所得，或其
    犯罪所得究竟多寡，應由事實審法院綜合卷證資料及調查所
    得認定之。本件被告所提領之詐欺贓款，均依指示全數交由
    本案詐欺集團，已如前述，而卷內查無事證足以證明被告確
    有收執該等款項，此外，亦乏證據證明被告與詐欺集團成員
    就上開款項享有共同處分權，是尚難將詐欺集團成員自被告
    取得之上開款項，認屬本件被告犯罪所獲得之利益，依上說
    明，自無從依刑法關於沒收之規定於本案宣告沒收，附此敘
    明。
  ㈢另按犯洗錢防制法之洗錢罪，其所移轉、變更、掩飾、隱匿
    、收受、取得、持有、使用之財物或財產上利益，沒收之，
    洗錢防制法第18條第1項前段固有明文，其立法理由乃為沒
    收洗錢行為標的之財物或財產上利益。惟刑罰法令關於沒收
    之規定，兼採職權沒收主義與義務沒收主義。職權沒收，係
    指法院就屬於被告所有，供犯罪所用、預備用或因犯罪所得
    之物，仍得本於職權斟酌是否宣告沒收，例如刑法第38條第
    1項第2款、第3款、第3項前段等規定屬之。義務沒收，則又
    可分為絕對義務沒收與相對義務沒收。前者指凡法條有：「
    不問屬於犯人與否，沒收之」之特別規定者屬之，法院就此
    等物品是否宣告沒收，無斟酌餘地，除已證明滅失者外，不
    問屬於犯人與否或有無查扣，均應宣告沒收；後者則係指供
    犯罪所用、預備用或因犯罪所得，以屬於被告所有者為限，
    始應予以沒收（最高法院96年度台上字第7069號判決參照）
    。而上開洗錢防制法關於沒收之條文既未規定「不論屬於犯
    罪行為人與否」均沒收之，而採取相對義務沒收主義，自仍
    以屬於被告所得管領、處分者為限，始應予以沒收。本件被
    告洗錢犯行所提領之金額，均已經交予本案詐欺集團，即非
    被告所有，亦未在其實際掌控中，則被告就此部分犯罪所收
    受、持有之財物本不具所有權及事實上處分權，自非其所得
    管領、處分，即無從依洗錢防制法第18條第1項規定予以宣
    告沒收，應併敘明。
據上論結，應依刑事訴訟法第273條之1第1項、第284條之1、第2
99條第1項前段，洗錢防制法第2條第2款、第14條第1項，刑法第
11條前段、第28條、第339條之4第1項第2款、第55條、第59條、
第51條第5款、第38條之2第2項，刑法施行法第1條之1第1項，判
決如主文。
本案經檢察官鄭世揚提起公訴，檢察官江玟萱到庭執行職務。　
中　　華　　民　　國　　111 　年　　8 　　月　　23　　日
                  刑事第九庭法  官  李冠宜
以上正本證明與原本無異。　
如不服本判決應於收受送達後20日內向本院提出上訴書狀，並應
敘述具體理由。其未敘述上訴理由者，應於上訴期間屆滿後20日
內向本院補提理由書（均須按他造當事人之人數附繕本）「切勿
逕送上級法院」。
因疫情而遲誤不變期間，得向法院聲請回復原狀。　　
                            書記官  杜依玹
中　　華　　民　　國　　111 　年　　8 　　月　　24　　日
附錄：本案論罪科刑法條全文
中華民國刑法第339條之4
犯第339條詐欺罪而有下列情形之一者，處1年以上7年以下有期
徒刑，得併科1百萬元以下罰金：
一、冒用政府機關或公務員名義犯之。
二、三人以上共同犯之。
三、以廣播電視、電子通訊、網際網路或其他媒體等傳播工具，
    對公眾散布而犯之。
前項之未遂犯罰之。
洗錢防制法第2條
本法所稱洗錢，指下列行為：
一、意圖掩飾或隱匿特定犯罪所得來源，或使他人逃避刑事追訴
    ，而移轉或變更特定犯罪所得。
二、掩飾或隱匿特定犯罪所得之本質、來源、去向、所在、所有
    權、處分權或其他權益者。
三、收受、持有或使用他人之特定犯罪所得。
洗錢防制法第14條
有第二條各款所列洗錢行為者，處7年以下有期徒刑，併科新臺
幣5百萬元以下罰金。
前項之未遂犯罰之。
前二項情形，不得科以超過其特定犯罪所定最重本刑之刑。
中華民國刑法第55條
（想像競合犯）
一行為而觸犯數罪名者，從一重處斷。但不得科以較輕罪名所定
最輕本刑以下之刑。